【裁判字號】    89,訴,2188
【裁判日期】    901207
【裁判案由】    新型專利異議
【裁判全文】
臺北高等行政法院判決                            八十九年度訴字第二一八八號
                              .
    原      告  梵輔路有限公司
    代  表  人  甲○○董事長.
    訴訟代理人  己○○
    複 代 理人  乙○○
    被      告  經濟部智慧財產局
    代  表  人  陳明邦（局長）
    訴訟代理人  丙○○
                戊○○
    參  加  人  天宇工業股份有限公司
    代  表  人  丁○○
右當事人間因新型專利異議事件，原告不服行政院中華民國八十九年九月四日台八十
九訴字二六○七四號再訴願決定提起行政訴訟；並經本院裁定命參加人參加訴訟。本
院判決如左：
    主  文
原告之訴駁回。
訴訟費用由原告負擔。
    事  實
一、事實概要：
  Ａ、本案參加人天宇工業股份有限公司前於民國（下同）八十六年五月九日以「交
      直流兩用可抽換電源插頭之電源供應器」向中央標準局（八十八年一月二十六
      日改制為智慧財產局）申請新型專利，經該局編為第00000000號審查
      ，准予專利，並對外公告。
  Ｂ、原告則於公告期間內之八十八年五月十九日對上開審定專利提起異議，主張前
      開審定專利有違專利法第九十七條、第九十八條第一項第一款（新型專利申請
      前已見於刊物或已公開使用者）、第二款（有相同之發明或新型申請在先並經
      核准專利者）及第二項（運用申請前既有之技術或知識，而為熟習該項技術者
      所能輕易完成）之規定，不符新型專利要件。
  Ｃ、被告則於八十八年七月六日以智專（八八）○四○二○字第一二一四三三號專
      利異議審定書為異議不成立之審定，而拒絕了原告所請、對參加人之前開新型
      作成撤銷專利權行政處分之請求。
  Ｄ、原告不服，提起訴願，經經濟部以八十九年二月二日經（八九）訴字第八九○
      八五六○六號訴願決定書駁回其訴願，原告仍不服，循序提起再訴願，亦經行
      政院以八十九年九月四日台八十九訴字二六○七四號再訴願決定書駁回其再訴
      願，乃提起本件行政訴訟。
二、兩造（含參加人）聲明：
  Ａ、原告聲明：
      求為判決撤銷原處分、訴願決定、再訴願決定。
  Ｂ、被告聲明：
      駁回原告之訴。
  Ｃ、參加人受合法通知未於準備程序及言詞辯論期日到場，亦未為聲明。
三、兩造（含參加人）之爭點：
  Ａ、原告主張之理由：
    １、本案應適用之法律規定及其解釋
      ａ、按專利法第九十七條規定：「稱新型者，謂對物品之形狀、構造或裝置之
          創作或改良。」同法第九十八條第一項規定：「凡可供產業上利用之新型
          ，無下列情事之一者，得依本法申請取得新型專利」，同項第一款規定：
          「申請前已見於刊物或已公開使用者。」同項第二款規定：「有相同之發
          明或新型申請在先並核准專利者。」及第九十八條第二項規定：「新型係
          運用申請前既有之技術或知識，而為熟習該項技術者所能輕易完成且未能
          增進功效時，雖無前項所列情事，仍不得依本法申請取得新型專利」。
      ｂ、由前述規定可知，兩個相同之專利各別申請時，應以先申請者准予專利，
          即後申請者應不得准予專利，且，新型專利若於申請前已見於刊物或已公
          開使用，或新型專利於申請前已有相同之發明或新型申請在先並經核准專
          利者，均不得取得專利，而新型專利之技術係運用申請前既有之技術或知
          識，而為熟習該項技術者所能輕易完成且未能增進功效時，亦不得依本法
          取得新型專利。
    ２、系爭專利審定具有專利法規定不應取得之事由─證據一部分：
      ａ、系爭「交直流兩用可抽換電源插頭之電源供應器」專利審定具有與其相同
          之新型申請在先及有與其相同之新型申請在先並經核准專利，且於系爭專
          利案申請日前已刊登於專利公報上，故系爭專利案已違反專利法第九十七
          條、第九十八條第一項第一款、第二款及第九十八條第二項之規定，應不
          得准予專利，其應不予專利之證據及理由如下。
      ｂ、系爭專利技術之設備內容、創作目的、設計特徵，可大略歸納為：
        I、一種「交直流兩用可抽換電源插頭之電源供應器」，係由上殼體及下殼
            體組成電源供應器之外殼，於其內裝設有一得以降低直流電壓以及變換
            交流電壓之電子交換式電源電路，且在上殼體可更換不同規格之電源插
            頭，而可藉由更換電源插頭以因應各國不同插座之型式。
        II、其特徵乃在於：
          上殼體，其上設有一單邊開放的槽座，而在槽座內的兩側邊各設有一適
            當長度且由外向內漸凸之斜面的長導塊：並在槽座內的底面中線位置設
            有兩前後排列的矩形孔，且在矩形孔的下方設有一彈簧座，於其內裝設
            有一交流端子，而該交流端子向上設有一凸片，且在交流端子上套裝有
            一彈簧，又該凸片位在前述之矩形孔內，並且露出矩形孔，而藉由彈簧
            推頂使交流端子得以彈性伸縮。
          另在槽座的封閉邊的內側面上設有兩孔座，於孔座內裝設有一直流端子
            ，而在直流端子上套裝有一彈簧，並將孔座的外端處封閉，且該直流端
            子的前端露在槽座內，俾使直流端子得性伸縮，又成對的交流端子分別
            連接上述之電子交換式電源電路。
          交流電源插頭，其得裝設在上殼體的座內，該交流電源插頭係於一長矩
            型座體上裝設兩導電插腳，且在長矩型座體的下方設有一溝槽內，又於
            長矩型座體的兩側邊上各設有一單邊開放的導槽，而該導槽得套在上述
            之槽座內兩側邊的長導塊上，俾得將交流電源插頭結合在上殼體的槽座
            內，且使兩導電插腳底端分別抵觸在上述槽座底面之交流端子上。
          直流電源插頭，其得裝設在上殼體的槽座內，而該直流電源插頭係於一
            長矩型座體上裝設一點煙器插頭，並於長矩型座體的內側端上設有兩導
            電端點，且兩導電端點連接點煙器插頭，又該長矩型座體的下方設有一
            溝槽，並在長矩型座體的兩側邊上各設有一單邊開放的導槽，而該導槽
            得套在上述之槽座內兩側邊的長導塊上，俾得將直流電源插頭結合在上
            殼體的槽座內，且使兩導電端點分別抵觸在上述槽座底面之直流端子上
            。
          下殼體，其裝設在上殼體的下方，而該下殼體位於前述上殼體之槽座的
            開放邊設有一得以上下滑動的擋板，且在下殼體裝設擋板的一側邊上設
            有一開口，並在其內側面的兩側邊設有溝槽，又在開口內側的下方設有
            承座，而該擋板之下部的背側設有一導片，且在導片與擋板的上方形成
            有一肩部，又於導片的底邊上設有一凸柱，得在凸柱上套裝一彈簧，且
            該彈簧抵靠在承座內，而該導片的兩側靠在下殼體內側面的兩溝槽內，
            得藉由彈簧推頂擋板使其封住前述上殼體的槽座開放端，以將交、直流
            電源插頭夾靠在槽座內。
        III、系爭專利設備之創作目的：
              綜上所述，可知系爭專利所使用之設備之主要目的在藉由一相同型態
            之交流或直流之可更換源插頭，組設於一電源供應器之上殼體一邊開放
            之槽座內，而達可在上殼體上可更換不同規格之電源插頭，而可藉由更
            換電源插頭以印因應各國不同插座之型式之目地及功效者，同時並於下
            殼體位於上殼體槽座之開放邊設有一開口，於該開口內兩側邊設有溝槽
            ，於該溝槽處組設一底端具彈簧且可上下滑動之擋板，以可達夾靠電源
            插頭或釋放電源插頭以達更換電源插頭之目的者。
        Ⅳ、系爭專利設備之設計特徵：
          藉由於一電源供應器之上殼體一邊開放之槽座內之兩側邊，各設一由外
            向內漸凸之長導塊，同時並於該兩交、直流電源插頭之兩側邊上各設有
            一單邊開放之導槽，藉於該兩交、直流電源插頭之兩側邊上所設之導槽
            ，而可與上殼體一邊開放之槽座內之兩側邊所設之長導塊相互配合。
          藉由這些構件之特徵，而可達在上殼體上之槽座內可組裝或更換不同規
            格之電源插頭，而可藉由更換電源插頭以因應各國不同插座之型式之目
            地及功效者。
          而系爭專利案之電源電路、導電端子、直流端子及交流端子等構件，均
            僅為系爭專利案之次要技術特徵，而該些次要特徵僅為依附於前述主要
            構件特徵方能達到所預定之目地，若無該些主要特徵，系爭專利案則將
            無法達在上殼體上之槽座內可組裝或更換不同規格之電源插頭，而可藉
            由更換電源插頭以因應各國不同插座之型式之目地及功效者。
      ｃ、系爭專利設備之結構特徵及其功效，在其申請日之前即已有相同專利申請
          在先且已核准專利，且於系爭專利案申請前已有相同之專利申請在先並經
          核准且公告於專利公報上，故系爭專利案已不具新穎性，並有違首揭專利
          法之規定，其理由如下：
        I、請參閱附件三，該附件三係為第00000000號「可更換插腳暨安
            全結構之插頭與插座」新型專利案（以下簡稱證據一），其係於８３年
            １０月６日提出申請，並於８４年１０月１１日核准公告，由附件二可
            知，早於系爭專利案申請前即已有相同特徵及功效之專利申請在先並已
            核准，且未能增進功效者，故系爭專利案已違反專利法第九十七條、第
            九十八條第一項第一款、第二款及第九十八條第二項之規定。
        II、由證據一之內容可知其主要之部份特徵為：其為一種可更換插腳暨安全
            結構之插頭與插座，其係由插座本體、前蓋、插腳板等構件所構成，並
            於插座內裝設有第一、第二及第三導電架，該三導電架置入前蓋再套入
            插座後，則由插座之後孔露出，使插腳板二側之軌板嵌入插座後方所設
            之軌槽內並達定位時，而使插腳板上之插腳後方之導電片分別與第一、
            第二及第三導電架所露出於插座後孔之凸緣部接觸導通者，同時於插座
            後方近第二導電架處設有一具彈性之Ｕ形件，並使其末端所設之定位緣
            由小穿孔露出，而使插腳板嵌入插座軌槽達定位時，藉該Ｕ形件之定位
            緣而將插腳板卡扣定位，拆組更換插腳板時僅需輕壓Ｕ形件，即可將插
            腳板取出者。
        III、系爭專利設備係藉由一具彈簧之擋板，以使電源插頭插組於上殼體之槽
            座後得以達定位，而於欲取出電源插座時將該擋板下壓方可取出。而證
            據一係藉由一末端具定位緣之彈性Ｕ形件，而於插腳板插組於插座後方
            之軌槽後，藉該彈性Ｕ形件予以卡扣定位，而欲取出插腳板時則將該Ｕ
            形件之定位緣下壓即可取出。
        Ⅳ、系爭專利技術乃具一般知識之技藝人士當然採用之技術方法
          系爭專利設備使電源插頭定位之結構雖有些微差異，唯此一些微差異係
            為具一般知識之技藝人士所當然採用之置換、附加或削減等技術手段，
            且此變更對創作之目的及效果未產生特別之差異時，則屬僅係一般設計
            之簡易變更，具有同一性，而系爭專利人或許將稱其創作有如何之改變
            及具有如何之效果，然其些微之改變僅為一簡易之變更者。
          因此，由上述證據一可知證據一之主要結構特徵、功效及目地，其主要
            係藉於插座後方之開放空間兩側各設有一軌槽（即相當於系爭專利案於
            交、直流插座兩側所設之導槽），並於一具電源插腳之插腳板兩側各設
            有一軌板（即相當於系爭專利案於上殼體開放槽座內兩側所設之長導塊
            ），藉由此一設計，而可於插座後方組設及更換不同規格之插腳板（即
            系爭專利案之電源插頭），以因應各國不同插座之型式之功效及目地者
            。
        Ⅴ、由前述系爭專利案之功能特徵與證據一比較後，即可明顯得知系爭專利
            案與證據一係兩主要結構特徵、功效及目地相同之創作，而顯然可知被
            異議案所應用之技術手段及結構特徵，甚至連創作目的及所產生之功效
            均與證據一完全相同，且並未增進功效，因此，系爭專利案有違首揭專
            利法規定已至為明顯，且，系爭專利案之結構特徵、創作目地及達到該
            目地之具體手段均與證據一完全相同，故像系爭專利案此種顯而易知之
            技術卻獲經濟部智慧財產局暫准專利之審查實有違誤，因此，系爭專利
            案實有違反專利法第九十七條、第九十八條第一項第一款、第二款及第
            九十八條第二項規定，其暫准之專利權應予以撤銷。
    ３、系爭專利審定具有專利法規定不應取得之事由─證據二部分：
      ａ、證據二之內容：
        I、次查，於系爭專利案申請日之前已有相同之專利申請在先，如第000
            00000號「可換接插腳板之轉接器」（如附件四，以下稱證據二）
            ，其係於８５年５月２４日提出申請，並於８６年６月１１日核准公告
            。
        II、由證據二之申請專利範圍可知其主要特徵為：「於一殼體背面之側壁上
            凹設一其內可滑動地嵌置有卡扣片之滑槽，於殼體內嵌設有導電架，於
            殼體之背面側壁所設之嵌槽處嵌合有插腳板，此外，於殼體之底部上開
            設有複數個槽孔，以供該導電架上之接觸端容設並外露於其中，藉插腳
            板與殼體嵌合後，使導電架之接觸端與插腳板之插腳抵接，並藉由一可
            呈上、下移動之卡扣片，以達上扣目的者。
     ｂ、證據二之設計特徵及目的：
           於殼體之背面側壁所設有嵌槽（即系爭專利案於交、直流插座兩側所設
         之導槽），並於插腳板之板側設有嵌合部（即相當於系爭專利案於上殼體
         開放槽座內兩側所設之長導塊），藉此設計而可於殼體背面嵌槽處嵌合有
         插腳板，而可達在殼體背面之嵌槽內可組裝或更換不同規格之插腳板（即
         系爭專利案之電源插頭），而達到可更換不同插腳之插腳以因應各國不同
         插座之型式，此外，於殼體內嵌設有導電架，於殼體之底部上開設有複數
         個槽孔，以供該導電架上之接觸端容設並外露於其中，藉插腳板與殼體嵌
         合後，使導電架之接觸端與插腳板之插腳抵接，於殼體背面之側壁上凹設
         一其內可滑動地嵌置有卡扣片之滑槽，並藉由一可呈上、下移動之卡扣片
         ，以達使插腳板卡扣或解除之目的者。
     ｃ、系爭專利設備之設計特徵及目的：
           於一電源供應器之上殼體一邊開放之槽座內之兩側邊，各設一由外向內
         漸凸之長導塊，同時並於該兩交、直流電源插頭之兩側邊上各設有一單邊
         開放之導槽，藉於該兩交、直流電源插頭之兩側邊上所設之導槽，而可與
         上殼體一邊開放之槽座內之兩側邊所設之長導塊相互配合，藉由此些構件
         之特徵，而可達在上殼體上之槽座內可組裝或更換不同規格之電源插頭，
         而達到可更換不同插腳之插腳，並藉由一具彈簧可上下移動之擋板，以使
         電源插頭插組於上殼體之槽座後得以達定位，而於欲取出電源插座時將該
         擋板向下壓方可取出。
     ｄ、系爭專利案與證據二之特徵於創作目地、技術內容及效用皆完全相同：
       I、由前述可知，系爭專利案與證據二之特徵其無論創作之目地、具體之技
           術內容及所產生之效果係完全相同。
       II、如系爭專利案於上殼體槽座內之兩側邊，各設一長導塊，同時並於該兩
           交、直流電源插頭之兩側邊上各設有一導槽，藉於該兩交、直流電源插
           頭之兩側邊上所設之導槽，而可與上殼體之槽座內之兩側邊所設之長導
           塊相互配合，而可達在上殼體上之槽座內可組裝或更換不同規格之電源
           插頭者，並藉由一具彈簧可上下移動之擋板，以使電源插頭插組於上殼
           體之槽座後得以達定位，而於欲取出電源插座時將該擋板向下壓方可取
           出。
       III、證據二於殼體之背面兩側壁設有嵌槽，並於插腳板之兩側設有嵌合部，
           而可達在殼體背面之嵌槽內可組裝或更換不同規格之插腳板，而達到可
           更換不同插腳之插腳以因應各國不同插座之型式，並於殼體背面之側壁
           上凹設一其內可滑動地嵌置有卡扣片之滑槽，並藉由一可呈上、下移動
           之卡扣片，以達使插腳板卡扣或解除之目的者。
    ４、系爭專利案與證據一、證據二之構件特徵差異可列表如下：
      ┌────┬─────────┬────────┬────────┐
      │系爭專  │  證  據  （一）  │  證  據  （二）│  備註          │
      │利案    │                  │                │                │
      ├────┼─────────┼────────┼────────┤
      │上殼體  │  插座（１００）  │   殼體（１）   │ 均為型態、位置 │
      │（１）  │                  │                │ 及作用相同構件 │
      ├────┼─────────┼────────┼────────┤
      │構座    │槽座（請參閱第    │槽座（請參閱第  │ 均設於於前項構 │
      │（１１）│一圖）            │二圖）          │ 件之背面之一開 │
      │        │                  │                │ 放區。         │    │
      ├────┼─────────┼────────┼────────┤
      │長導塊（│軌槽（１０５）    │嵌槽（１４ｂ）  │均設於槽座兩側，│
      │１１１）│                  │    （１４ｃ）  │做為插腳板插接用│
      │        │                  │                │其係為將證據一、│
      │        │                  │                │二槽狀設計改為板│
      │        │                  │                │狀設計，係為等效│
      │        │                  │                │之應用。        │
      ├────┼─────────┼────────┼────────┤
      │電源插頭│ 插腳板（１２０） │ 插腳板（３）   │均為可更換式，其│
      │（４）  │                  │                │上均具有電源插腳│
      │        │                  │                │                │
      ├────┼─────────┼────────┼────────┤
      │導槽    │ 軌板（１２１）   │嵌合部（３４ ） │系爭專利案僅係將│
      │（４４）│                  │                │證據一、二之軌板│
      │        │                  │                │１２１）及嵌合  │
      │        │                  │                │部（３４）變更為│
      │        │                  │                │導槽（４４），僅│
      │        │                  │                │為等效之應用。  │
      ├────┼─────────┼────────┼────────┤
      │檔板    │ Ｕ型板（１８）   │  卡扣片（１７）│其與證據二之卡扣│
      │（２１）│                  │                │片（１７）完全相│
      │        │                  │                │同，均設於一側，│
      │        │                  │                │以做為限制插腳板│
      │        │                  │                │取出及定位之用。│
      ├────┼─────────┼────────┼────────┤
      │交流端子│ 凸緣（１３１）   │  接觸端（１５）│均為構成電源輸入│
      │（１２）│     （１５１）   │                │導接之用。      │
      │        │ 導片（１４１）   │                │                │
      └────┴─────────┴────────┴────────┘
    ５、依據上述表列可知，系爭專利設備不具備「進步性」與「首創性」：
      ａ、由上述表列可知系爭專利案設有可更換不同規格電源插頭及藉一可上下移
          動之擋板以卡扣定位或釋放電源插頭之設計特徵早已揭露於證據二中，且
          證據二之申請日早於系爭專利案，故系爭專利案之結構特徵並非首創，且
          未具進步性，因此，系爭專利案實有違反首揭專利法之規定，其暫准之專
          利權應予以撤銷。
      ｂ、此外，參加人或許將聲稱系爭專利案具有交、直流兩用之功效及其導電端
          子有如何之不同，但原告相信  鈞院已相當明瞭，系爭專利案之電源插頭
          與上殼體之可組合更換各種不同規格電源插頭之結構，早已揭露於證具一
          及證據二中，而此些主要構件特徵實與證據一及證據二具有「重疊性」，
          因此，系爭專利案不符新型專利「首創性」及「進步性」之要件至為明顯
          。
    ６、系爭專利審定具有專利法規定不應取得之事由─證據三部分：
      ａ、證據三之設計特徵：
        I、於系爭專利案申請日之前已有相同之專利申請在先，如第000000
            00號「萬用安全插座與插頭」（如附件五，以下稱證據三），其係於
            ８５年６月１９日提出申請，並於８７年６月２０日核准。
        II、由證據三之申請專利範圍第四項配合說明書第九頁及第七圖可知其主要
            特徵為：「其係於基座或變壓器上亦可設置具不同類型插接頭之轉換板
            ，於基座或變壓器面板一側凹設有一容置區塞孔，該容置區塞孔兩側周
            緣各設有一滑嵌槽緣，其可與轉換板兩側所設之滑嵌缺槽相嵌合而使轉
            換板與基座或變壓器結合一體，當轉換板嵌滑入容置區塞孔內時，可利
            用轉換板所設之扣接部同時扣於容置區塞孔所設之扣固端上而加強固定
            效果，並使插接頭之底端滑移至導電簧片之位置上而接觸導通者」。
      ｂ、系爭專利設備與證據三具有相同之設計特徵：
            藉由前述證據三之特徵可知系爭專利案之主要特徵及目的均與證據三相
          同，且系爭專利案與證據三均為於電源供應器上設計可組裝或更換不同規
          格之電源插頭，而達到可更換不同插腳之插腳之相同特徵及功效，且均為
          同類產品，因此，系爭專利案不符新型專利「首創性」及「進步性」之要
          件至為明顯，其暫准之專利權應予撤銷。
    ７、依據前行政法院裁判見解系爭專利審定應予撤銷：
          又於行政法院七十四年判字第貳柒肆號判決及六十九年判字第柒零肆號判
        決載述有：「發明或新型之同一性，應就其目的、構造及效果，予以兩相比
        較，倘比較之結果雖略見差異，惟其技術思想，不能認為各別者，即屬同一
        ，從而縱令其申請專利範圍或其記載之形式不同，惟其請求趣旨亦即其請求
        目的、專利說明書及圖例之技術思想同一，即屬同一。」
          （按：原告所引述之前行政法院裁判似非正確，蓋七十四年判字第二七四
                號判決係有關土地所有權登記，而六十九年判字七○四號則無法於
                現有檢索系統中查得）
    ８、結論：由證據一、二、三可證系爭專利設備不符新型專利應具備「新穎性」
        、「首創性」及「進步性」等要件：
      ａ、系爭專利案無論於創作目的、結構特徵及其所產生之效果，均與證據一、
          證據二及證據三相同，且技術思想（均為藉可更不同規格之換插腳板，以
          達可因應各國不同插座之目的」均相同，因此，系爭專利案不符新型專利
          「首創性」及「進步性」之要件至為明顯，其暫准之專利權應予撤銷。
      ｂ、此外，於判斷新型創作技術思想之同一性時，應就被具體化成物品之技術
          思想予以比較，換言之，不應觀察脫離物品之技術思想，而應就與物品之
          關連來判斷新型創作之同一性。
      ｃ、亦即，若某創作其技術內容做部份變更，而達成此變更所運用之具體化手
          段，係為具一般知識之技藝人士所當然採用之置換、附加或削減等技術手
          段，且此變更對創作之目的及效果未產生特別之差異時，則屬僅係一般設
          計之簡易變更，具有同一性，而參加人或許將稱其創作有如何之改變及具
          有如何之效果，然其些微之改變僅為一簡易之變更者，而系爭專利案之目
          的、構造及效果，與證據一、二及三比較後，雖略見差異且其申請專利範
          圍或其記載之形式雖有些微不同，惟其技術思想、惟其請求趣旨亦即其請
          求目的、專利說明書及圖例之技術思想與證據一、  二及三相同，且不能
          認為各別，故系爭專利案已不具新穎性，並有違首揭專利法之規定。
  Ｂ、被告主張之理由：
    １、原告理由第二項認為異議附件三第00000000號「可更換插腳暨安全
        結構之插頭與插座」新型專利案（下稱引證一），其技術內容與系爭案所應
        用之技術手段及結構特徵，甚至創作目的及所產生之功效均完全相同，系爭
        案有違專利法規定云云。惟查，系爭案（書狀誤載為引證案一）之結構係上
        殼體上設有一單邊開放的槽座，在槽座內裝設一直流或交流電源插頭，並在
        下殼體位於槽座的開放邊設有一可以上下滑動的檔板，其可封住槽座的開放
        端，以將交流或直流電源插頭夾靠在槽座內；將系爭案中之第一圖和引證一
        案中之第一圖兩者比較可知，引證一結構與系爭案不相同。且另在功效上系
        爭案用以固定直流或交流電源插頭的擋板係位在外面明顯處，只要向下推壓
        擋板即可方便取下電源插頭；引證一係採用Ｕ形件的定位緣插在插腳板下方
        的小孔，而因定位緣細小不便推壓，因此取下插腳板較難。由上述知系爭案
        在結構特徵及實施手段與引證一不同，且在操作上系爭案功效較佳，故引證
        一不足以證明系爭案不具新穎性及進步性。
    ２、原告理由第三項認為異議附件四第00000000號「可換接插腳板之轉
        接器」專利案（下稱引證二），其所揭示之技術特徵無論創作之目的、具體
        之技術內容及所產生之效果係與系爭案完全相同，故系爭案非首創且未具進
        步性，有違反專利法之規定云云。惟查引證二係於八十五年五月二十四日申
        請，八十六年六月十一日審定公告，其公告日較系爭案申請日八十六年五月
        九日為晚，故引證二不得據以論究系爭案之進步性。另依據系爭案中之第一
        圖式以及引證二內容之第二圖式相比較可知，引證二之殼體內僅有一組交流
        的導電架，而系爭案之上殼體的槽座內設有兩交流端子及直流端子，在結構
        特徵上有不相同，故引證二不足以證明系爭案不具新穎性。
    ３、原告理由第四項復稱異議附件五第00000000號「萬用安全插座與插
        頭」專利案（下稱引證三），其所揭示之技術特徵、目的及功效與系爭案相
        同均為同類產品，系爭案有違新型專利「首創性」及「進步性」之要件云云
        。惟查引證三乃為一專利再審查審定書，其發文日期為八十七年六月二十日
        ，故公告日定較八十七年六月二十日為晚，而系爭案之申請日為八十六年五
        月九日，因此引證三公開日較系爭案申請日為晚，不得據以論究系爭案之進
        步性。而引證三在結構上於插接器正面一側所設開口及固定面板一側所設凹
        陷之間插設一控制座，控制座內容置有一安全擋板，中央設有一滑桿，滑桿
        可穿插於滑孔上使安全擋板沿滑桿走向滑移，在安全滑板之頂面設有一高、
        低斜推面，於高斜推面之兩側各設有一凸緣，另控制座頂面兩側相對凸緣之
        位置處各凹設有一缺口，並且於插接器背面中央設有一塞孔，塞孔內裝設不
        同類型插接頭之轉換板；相對的系爭案則為於上殼體設有一單邊開放的槽座
        ，而在槽座內的底面中位置設有前後排列的交流端子，另在槽座的封閉邊裝
        設有兩直流端子，在槽座內裝設一直流或交流電源插頭，又於下殼體位於槽
        座的開放邊設有一可上下滑動的擋板，其可封住槽座的開放端，以將交流或
        直流電源插頭夾靠在槽座內，兩者整體構件組合及實施之空間形態都不相同
        ，故引證三亦不足以證明系爭案不具新穎性。
  Ｃ、參加人受合法通知未於準備程序及言詞辯論期日到場，亦未為任何陳述。
    理  由
壹、新型專利基本三要件之具體內容：
  一、按依專利法第九十七條之規定；「稱新型者，謂對物品之形狀、構造或裝置之
      創作或改良」。再參酌專利法第十九條之規定，足以明瞭所謂之「新型」乃係
      ，「利用自然法則之技術思想，且具體地表現於物品之空間型態上」（亦即「
      新型」係佔據有一定空間的物品實體，為其形狀、構造或裝置上的具體創作或
      改良，並非僅屬抽象的技術思想或觀念）。
  二、又依專利法第九十八條第一、二項之規定，新型如欲取得專利權者，必須符合
      以下三項要件，即
    Ａ、產業上利用性：
      １、意義：
          即新型須可供產業上利用。此處所謂之「產業」，依據一般之共識，是指
          廣義的產業而言，故包含工業、礦業、農業、林業、漁業、水產業、畜牧
          業，輔助產業性之運輸業、交通業等等。
      ２、法律上之具體規定：
          即專利法第九十八條第一項所規定，「凡可供產業上利用」之新型。
    Ｂ、新穎性：
      １、意義：
          所謂新穎性者，乃指新型在申請專利前從未被公開，因而從未被公眾所知
          或使用過之情形而言。
      ２、新型不具新穎性之情事（即專利法第九十八條第一項第一款至第三款之規
          定）：
        ａ、申請前已見於刊物或已公開使用者。
        ｂ、有相同之發明或新型申請在先並經核准專利者（申請在先之新型，雖然
            實際上尚未公開，但以法律律擬制之手段，「視為」已公開）。
        ｃ、申請前已陳列於展覽會者。
      ３、例外不喪失新穎性之情形（規定於專利法第九十八條第一項第一款及第三
          款但書）：
        ａ、因研究、實驗而發表或使用，於發表或使用之日起六個月內申請專利者
            。
        ｂ、陳列於政府主辦或認可之展覽會，於展覽之日起六個月內申請專利者。
      ４、新穎性之比較判斷方式：
        ａ、有關申請專利之新型，其新穎性判斷過程，除非是申請專利之新型在申
            請前自行公開，不然一定會有做為比對基礎之引證資料，而引證資料之
            種類可以做以下之分類：
          I、國內外另案已取得專利、並對外公開之發明案或新型案。
          II、在國內外市場上實際公開使用、而與申請案本身具有同一技術內容之
              產品。
        ｂ、在比較申請案與引證案，以判斷申請案有無新穎性時，有二大要項：
          I、二者之「技術內容」是否同一，所謂「技術內容」同一，又可分為：
            (1)、創作目的同一（即欲解決之課題同一）。
            (2)、構造（包括採行之技術手段與作用）同一。
            (3)、功能（即創造或增進之效果內容）同一。
          II、引證資料所揭示之技術內容公開在申請案之申請日（或優先權日）之
              前。
        ｃ、又申請案與引證資料只要有些微之不同，且此等不同並非可由熟習該項
            技術者所直接推導者，申請案之新穎性即得確認。換言之，申請專利之
            新型，其新穎性比較易獲肯認。
    Ｃ、進步性：
      １、意義：
        ａ、係指申請專利之新型，運用申請當日之前既有之技術或知識。以完成其
            創作或改良之新型，必須該新型非為熟習該項技術者之一般技術知識所
            能輕易完成，具有比既有技術或知識增進功效、或具有新功效者。
        ｂ、新穎性與進步性係不同的基本要件。申請專利之新型與申請當日之前既
            有之技術或知識若有差異時，即有新穎性，〝有無進步性〞之問題，僅
            於有新穎性之情形下，始會產生。
      ２、法律上之具體規定：
          即專利法第九十八條第二項所規定：「新型係運用申請前既有之技術或知
          識，而為熟習該項技術者所能輕易完成且未能增進功效時，雖無前項所列
          情事，仍不得依專利法申請取得新型專利」。
貳、兩造爭執之要點：
  一、本案參加人之「交直流兩用可抽換電源插頭之電源供應器」新型專利案係於八
      十六年五月九日申請專利（下稱系爭案，技術圖示如附圖一）經被告審定應予
      專利，並於八十七年三月十一日對外公告。
  二、原告則於上開申請案公告期間內之八十七年五月二十九日，引用以下之引證資
      料，提出異議，主張上開申請案不具新穎性及進步性。
    Ａ、八十四年十月十一日公告之第00000000號「可更換插腳暨安全結構
        之插頭與插座」專利案（下稱引證案一，技術圖示如附圖二）。
    Ｂ、八十五年五月二十四日申請、八十六年六月十一日審定公告之第00000
        000號「可換接插腳板之轉接器」專利案（下稱引證案二，技術圖示如附
        圖三）。
    Ｃ、八十五年六月十九日申請、八十七年七月二十一日審定公告之第00000
        000號「萬用安全插座與插頭」專利案（下稱引證案三，技術圖示如附圖
        四）。
  三、被告基於以下之理由，認為上開引證資料不足以據為認定參加人本件專利案不
      具有新穎性及進步性之理由，因而為舉發不成立之行政處分，為此原告提起本
      件訴訟。
    Ａ、針對引證案一而言：
      １、新穎性部分：
          二者在結構特徵及空間形態組合上不同，非屬同一技術內容。
      ２、進步性部分：
          操作上，系爭案功效較佳。
    Ｂ、針對引證案二而言：
      １、新穎性部分：
          二者結構有所不同，非屬同一技術內容。
      ２、進步性部分：
          由於引證案二之公告日期較系爭案之申請日為晚，故其不可能為專利法第
          九十八條第二項所指之「既有之技術或知識」，不能據為論究系爭案進步
          性之證據資料。
    Ｃ、針對引證案三而言：
      １、新穎性部分：
          二者在組合方式及構件之空間形態上都有不同。
      ２、進步性部分：
          由於引證案三之公告日期較系爭案之申請日為晚，故其不可能為專利法第
          九十八條第二項所指之「既有之技術或知識」，不能據為論究系爭案進步
          性之證據資料。
參、本院之判斷：
  一、相關技術領域之說明：
    Ａ、按本案參加人所申請專利之技術內容，其產品之市場需求乃是因為考慮到國
        外出差或旅遊時，因為國外內之電力輸送規格不同（例如電壓或插座外型）
        ，以致在國內使用之電器產品無法帶至國外使用。為求解決此等問題，因此
        針對國內外插座規格不同之現狀，設計出一組具有便換插座功能之設備。此
        等設備又其可分為二大部分，一為適合國內電氣產品插頭規格之插座；一為
        可適應不同國家插座外型之多種可抽換插頭座（或稱之為插腳板）。以上二
        部分並連接在一起，以便導電。
    Ｂ、而本件參加人系爭案所申請專利之範圍甚窄，只限定在後半部，即有關「可
        抽換插頭」部分，其名稱雖稱「交直流兩用可抽換電源插頭之電源供應器」
        ，但實質上僅只電源供應器之後半部，不包括前方插座部分。
    Ｃ、但所謂之電源供應器之後半部，到底範圍有多大，則仍應參考申請專利範圍
        之記載，又由於參加人系爭案之申請專利範圍係採吉普森式之記載方法，所
        以其創作標的，應以說明書「申請專利範圍」所載：「．．其特徵在於：」
        以後之記載為準。
    Ｄ、依參加人系爭案說明書「申請專利範圍」第一段所述「其特徵在於：」後之
        第一段第四行載有「．．於其內裝設有一交流端子．．．」，第八行載有「
        ．．．於孔座內裝設有一直流端子．．」，因此電源器之交直流端子構件，
        亦在本件申請專利範圍內。
  二、系爭案與引證案一之比較：
    Ａ、有關新穎性之比較：
      １、按如果是引用其他先申請並經核准專利之新型案所記載之技術內容，用來
          否定申請專利新型之新穎性時，必須引證案與系爭案之技術內容完全同一
          ，或者二者雖有極小之差異，但熟習該項技術者能從引證案直接推導出系
          爭案者。因此申請專利之新型在新穎性的認定上均較寬鬆，只要引證案與
          系爭案在創作目的、構造與功能中任何一項有所不同，新穎性即獲肯認，
          至於能否取得專利權，則於「進步性」之判斷再行檢討。
      ２、而本案中系爭案與引證案一在完成插腳板之裝卸方式上顯然是採用不同之
          設計方式：
        ａ、系爭案之結構係上殼體上設有一單邊開放的槽座，在槽座內裝設一直流
            或交流電源插頭（即所謂之「插腳板」），並在下殼體位於槽座的開放
            邊設有一可以上下滑動的檔板，其可封住槽座的開放端，以將交流或直
            流電源插頭夾靠在槽座內。
        ｂ、而引證案一則在插座部分採用Ｕ形件（彈片），而插腳板上設置突出之
            定位緣，取出插腳板時，必須按插腳板壓下Ｕ形彈片，才能解除Ｕ形彈
            片對定位緣之鎖合狀態。
      ３、二者上開設計及構件既有不同，則依上開說明，系爭案相較於引證案一而
          言，難謂系爭案不具新穎性。
    Ｂ、有關進步性之比較：
      １、系爭案與引證案一間，基於上開差異，而被認為具有新穎性，但以上之差
          異是否具有功效上之增進，而可認定系爭案具有進步性﹖則屬本案主要爭
          點之所在，就此二造之主張如下：
        ａ、原告強調，參加人之擋板設計在取下插腳格時，並不會比原告方便。
        ｂ、被告則謂，原告引證案一之定位緣細小不便推壓，取下插腳板較難，參
            加人系爭案之擋板設計則比較容易。
      ２、然而在技術發展空間有限之領域中，如果在技術上有微小的改進，產生好
          用或實用的效果，即得視為具「有增進某種功效」，而具進步性（新型專
          利審查基準２－２－１９頁參照）。
      ３、本件之技術領域乃屬電氣產品插頭與不同國家插座間之中間連結體，連結
          之構想不外是，該電氣先插在連結體之插座上，而連結體之插頭則採可抽
          換式之插腳板，以適應各個不同國家的電源插座規格，基本構思大體上已
          固定，因此應該算是「發展空間有限」之「技術領域」。
      ４、雖然參加人系爭案與原告之引證案一來比較，二者技術內容差異性不大，
          但經本院操作告所提之引證案實物，的確如被告所指，在拆卸插腳板時，
          插腳板上得以壓下Ｕ形彈片之位置甚小，不僅施力不便，且比較需要施力
          技巧（單有蠻力，而不明施力方向，的確無法拆卸插腳板），因此被告謂
          「系爭案之擋板設計比較方便取下插腳板，相對於引證案一而言，具有功
          效上之增進」一節，應堪採信。即使此等功效甚為微小，但依上開說明，
          仍應認為具備進步性。
  三、系爭案與引證案二之比較：
    Ａ、有關新穎性之比較：
      １、如前所述，有關申請專利案件之新穎性判斷，實務上一般均是採比較寬鬆
          之標準，如果引用其他專利新型案來判斷申請案是否具備新穎性時，只要
          二者間在創作目的、構造與功能中之任何一項中稍有不同，相較於做為評
          比標準之舊有專利新型，申請案之新穎性即獲肯認。
      ２、而本件系爭案與引證案二為比較，雖然二者對插腳板之開合閉鎖方式，都
          是採用可滑動之檔板為之。但在其他構件上，引證案二之殼體內僅有一組
          交流的導電架，而系爭案之上殼體的槽座內設有兩交流端子及直流端子，
          單就此點而言，顯然系爭案結構特徵上與引證案二並不相同，因此相較於
          引證案二而言，難謂系爭案不具新穎性。
    Ｂ、有關進步性之比較：
      １、系爭案係於八十六年五月九日提出申請。
      ２、引證案二雖於八十五年五月二十四日申請，但至八十六年六月十一日方審
          定公告，而將其技術內容公開。
      ３、因此引證案二外對公開技術內容之時間顯較系爭案申請日為晚，就系爭案
          而言，非屬專利法第九十八條第二項所指之「系爭案申請前既有之技術或
          知識」，不得據為論究系爭案是否具進步性之比較依據。
  二、系爭案與引證案三之比較：
    Ａ、有關新穎性之比較：
      １、亦如前述，申請專利案件之新穎性判斷，實務上標準寬鬆。只要系爭案與
          引證案間在創作目的、構造與功能中之任何一項中稍有不同，相較於做為
          評比標準之引證案，系爭案之新穎性即獲肯認。
      ２、而本件系爭案與引證案三為比較，正類似系爭案與引證案一之比較，二者
          在獲致可電源插座之開合閉鎖效果，是有所不同的。系爭案是使用可上下
          滑動的檔板來完成插腳板之開合閉鎖。而引證案三則類似於引證案一，同
          樣是以推壓具有回彈作用之彈片方式來裝卸插腳板（裝置時是以插腳板下
          壓力量順勢將插腳板背面凸卡壓過呈三角形銳角之彈片，等到凸卡越過彈
          片，力道消失，彈片回到原點，呈九十度左右之角度，剛好卡住插腳板上
          之凸片；卸下插腳板時，則下壓插腳板外部之按件，以壓下彈片，讓原來
          被彈片固鎖之凸片不再被彈片固鎖，而可順利卸下）並於插腳板置於正確
          位置後，讓原來推壓力量消失，彈片回到原始位置來閉鎖插腳板。則就此
          點而言，顯然系爭案結構特徵上與引證案三並不相同，因此相較於引證案
          三而言，難謂系爭案不具新穎性。
    Ｂ、有關進步性之比較：
      １、系爭案係於八十六年五月九日提出申請。
      ２、而引證案三乃為一專利再審查審定，其發文日期為八十七年六月二十日，
          顯見其因公告而對外揭露技術內容之時間一定在八十七年六月二十日以後
          。
      ３、因此引證案三外對公開技術內容之時間顯較系爭案申請日為晚，就系爭案
          而言，非屬專利法第九十八條第二項所指之「系爭案申請前既有之技術或
          知識」，不得據為論究系爭案是否具進步性之比較依據。
肆、綜上所述，本件原告引用之各項證據資料均無從判定參加人之系爭案不具新穎性
    及進步性，從而被告為駁回原告異議申請之拒絕處分，於法並無不合，一再訴願
    決定遞予維持亦無違誤，原告訴請併予撤銷，並請求命被告另為異議成立之處分
    ，於法無據，應予駁回。
據上論結，本件原告之訴為無理由，爰依行政訴訟法第九十八條第三項前段，判決如
主文。
中    華    民    國      九十      年    十二        月      七        日
                                  臺北高等行政法院  第五庭
                                            審判長  法  官  姜素娥
                                                    法  官  林文舟
                                                    法  官  帥嘉寶
右為正本係照原本作成。
如不服本判決，應於送達後二十日內，向本院提出上訴狀並表明上訴理由，如於本判
決宣示後送達前提起上訴者，應於判決送達後二十日內補提上訴理由書（須按他造人
數附繕本）。
中    華    民    國      九十      年    十二        月      七        日
                                                    書記官  林麗美


司法院資訊處製作；財團法人民間司法改革基金會備份。
